---
title: "O que é um artigo científico?"
---

```{=html}
<style>
  #form-artigo p {
    margin-top: 1.2em;
    font-weight: bold;
    font-size: 1.05em;
  }
  #form-artigo label {
    display: block;
    margin-left: 1em;
    margin-bottom: 0.4em;
    font-weight: normal;
  }
</style>

<style>
  #form-artigo button {
    background-color: #4CAF50;
    color: white;
    font-size: 1.1em;
    font-weight: bold;
    padding: 12px 24px;
    border: none;
    border-radius: 8px;
    cursor: pointer;
    margin-top: 20px;
    box-shadow: 2px 2px 6px rgba(0,0,0,0.2);
    transition: background-color 0.3s ease;
  }

  #form-artigo button:hover {
    background-color: #388E3C;
  }
</style>

<style>
  #aprendizagem-introducao p:nth-of-type(n+2),
  #aprendizagem-metodologia p:nth-of-type(n+2),
  #aprendizagem-resultados p:nth-of-type(n+2),
  #aprendizagem-discussao p:nth-of-type(n+2) {
    font-weight: bold;
    margin-top: 1em;
  }
</style>
```

::: nota-secundaria
Roteiro de aula elaborado no RStudio com o auxílio da inteligência artificial, revisado e avaliado pelo autor antes de sua publicação.
:::

## Contextualização

Ao final deste encontro, espera-se que você seja capaz de:

-   Identificar os principais elementos que compõem cada seção de um artigo científico;
-   Avaliar criticamente se os artigos lidos atendem às expectativas da escrita acadêmica científica;

::: leitura
**Leitura indicada**

**Artigo científico original e de revisão: a estrutura “Introdução, Método, Resultados e Discussão” (IMRD)** (p. 48–65), capítulo do livro *Redação de artigos científicos*, de João Bosco Medeiros e Carolina Tomasi. Disponível na Minha Biblioteca.
:::

## Foco na leitura

::: citacao
A Associação Brasileira de Normas Técnicas (ABNT), em sua NBR 6022 (...) **um artigo científico** é uma publicação com autoria declarada que apresenta e discute ideias, métodos, técnicas, processos e resultados nas diversas áreas do conhecimento. (Bosco e Tomasi, 2021, p. 48) - destaques meus)
:::

::: citacao
\[É fundamental\] dialogar com a comunidade científica, bem como publicar, até por necessidade de currículo Lattes. (Bosco e Tomasi, 2021, p. 48)
:::

::: citacao
A Associação Brasileira de Normas Técnicas (ABNT), em sua NBR 6022 (...) classifica \[artigos\] em **artigo original** e **artigo de revisão** (...).
:::

::: citacao
**Artigos originais**: “Informam sobre os resultados de pesquisa obtidos, descrevem métodos, técnicas e processos, apresentam novas ideias, etc. Um texto pertence a essa categoria quando: Contribui para ampliar consideravelmente o conhecimento ou a compreensão de um problema (informações primárias); está redigido de tal maneira que um pesquisador competente possa repetir os experimentos, observações, cálculos ou raciocínios teóricos do autor e julgar as suas conclusões e a precisão de seu trabalho."
:::

::: citacao
**Artigos de revisão**: “É um estudo sobre um determinado assunto, em que são reunidas, analisadas e discutidas as informações já publicadas. Os autores mais criativos desse tipo de estudo em geral o complementam com um número considerável de informações primárias (originais). O autor deve ter em conta todos os trabalhos publicados que fizeram avançar o tema e os que o teriam feito avançar se tivessem sido considerados.”
:::

::: formulario
Em muitos campos de conhecimento, é comum que os periódicos exijam a estrutura IMRD: Introdução, Métodos, Resultados e Discussão.

Em outros campos de conhecimento, há tipos de artigos que seguem formatos mais flexíveis, como as **revisões narrativas**, os **relatos de caso**, as **metanálises** e os **ensaios teóricos**.

Além disso, a natureza da pesquisa — se é experimental, observacional ou teórica — influencia diretamente na forma de apresentar os dados e organizar as seções do texto.

-   **Pesquisa experimental**: tipo de investigação na qual um objeto é investigado sob condições controladas (estudo randomizado).

-   **Pesquisa observacional**: é um tipo de investigação científica na qual se investigam situações sem que o pesquisador interfira nelas.

-   **Pesquisa teórica**: é um tipo de artigo científico que provém da revisão da literatura (também referida como estudos teóricos).

Por isso, ao escrever ou ler um artigo, é fundamental conhecer não apenas os objetivos da própria pesquisa, mas também as convenções da área e as normas editoriais do periódico em que foi (ou será publicado).

**Em síntese, a escolha do tipo e da estrutura de um artigo científico deve levar em conta dois aspectos fundamentais: a área do conhecimento em que se insere e as exigências do periódico onde se pretende publicar**.
:::

<br/><br/>

## Aprendizagem prática

```{=html}
<div id="diagnostico-artigo">
  <h2>🔍 Que tipo de artigo científico você está lendo?</h2>
  <p>Escolha um dos artigos científicos que leu para preparar o seu projeto de pesquisa. Responda "sim" ou "não" às perguntas abaixo. Ao final, clique no botão para descobrir o tipo predominante de artigo: se original ou de revisão.</p>
  
  <form id="form-artigo">

    <fieldset style="border: 1px solid #ccc; padding: 15px; border-radius: 6px; background-color: #f9f9f9;">

  <p>O artigo apresenta conteúdo inédito, como uma descoberta, uma nova experiência ou uma análise não publicada antes?</p>
  <details class="resposta-escondida">
  <summary>⇲</summary>
  <p><em>Artigos originais</em> são a espinha dorsal da produção científica. Eles trazem dados e descobertas inéditas, resultados de uma investigação realizada diretamente pelos autores. Costumam relatar experimentos, análises estatísticas ou estudos empíricos originais.</p>
  </details>
  <label><input type="radio" name="q1" value="original"> Sim</label>
  <label><input type="radio" name="q1" value=""> Não</label>

  <p>Os métodos para fazer a pesquisa são descritos de forma clara e detalhada, permitindo a replicação do estudo?</p>
  <details class="resposta-escondida">
  <summary>⇲</summary>
  <p>A <em>replicação de um estudo</em> é de importância central para a ciência porque garante o rigor metodológico do trabalho e a precisão das conclusões. Um artigo científico original deve ser redigido de tal maneira que um pesquisador competente possa repetir os experimentos, observações, cálculos ou raciocínios teóricos do autor, permitindo-lhe julgar as conclusões e a precisão do estudo.</p>
  </details>
  <label><input type="radio" name="q2" value="original"> Sim</label>
  <label><input type="radio" name="q2" value=""> Não</label>

  <p>Há dados primários, isto é, dados que foram coletados diretamente pelo(s) autor(es)?</p>
  <details class="resposta-escondida">
  <summary>⇲</summary>
  <p>As <em>fontes de informação científica primárias</em> são aquelas que comunicam em primeira mão resultados de pesquisas. Essa categoria de textos inclui os artigos científicos originais e atuais, assim como teses e dissertações de mestrado.</p>
  </details>
  <label><input type="radio" name="q3" value="original"> Sim</label>
  <label><input type="radio" name="q3" value=""> Não</label>

  <p>O artigo segue a estrutura IMRD (Introdução, Métodos, Resultados e Discussão)?</p>
  <details class="resposta-escondida">
  <summary>⇲</summary>
  <p>A <em>estrutura IMRD</em> é fundamental para o artigo científico porque ela assegura que o texto atenda às regras básicas e convenções da comunicação científica, o que facilita a sua leitura e aprovação.</p>
  </details>
  <label><input type="radio" name="q4" value="original"> Sim</label>
  <label><input type="radio" name="q4" value=""> Não</label>

  <p>O artigo tem como objetivo analisar criticamente conteúdos que já foram publicados, sem apresentar dados inéditos?</p>
  <details class="resposta-escondida">
  <summary>⇲</summary>
  <p>O tipo de artigo que tem como objetivo analisar criticamente conteúdos já publicados, sem apresentar dados inéditos, é o <em>artigo de revisão</em>.</p>
  </details>
  <label><input type="radio" name="q5" value="revisao"> Sim</label>
  <label><input type="radio" name="q5" value=""> Não</label>

  <p>O autor propõe novas interpretações de estudos já publicados, questiona ideias ou aponta caminhos futuros com base nesses estudos?</p>
  <details class="resposta-escondida">
  <summary>⇲</summary>
  <p>O <em>artigo de revisão</em> é o tipo de artigo que se dedica a analisar criticamente a literatura já publicada, tendo como objetivo propor novas interpretações, questionar ideias e apontar caminhos futuros com base nesse material.</p>
  </details>
  <label><input type="radio" name="q6" value="revisao"> Sim</label>
  <label><input type="radio" name="q6" value=""> Não</label>

  <p>O artigo apresenta critérios claros de seleção e inclusão de estudos ou dados analisados?</p>
  <details class="resposta-escondida">
  <summary>⇲</summary>
  <p><em>Critérios de seleção e inclusão</em> referem-se aos parâmetros rigorosos e regras básicas que definem quais elementos (sejam participantes, referências bibliográficas ou dados) são considerados elegíveis para fazer parte de um estudo, sendo fundamentais para a rigorosa investigação.</p>
  </details>
  <label><input type="radio" name="q7" value="sistematica"> Sim</label>
  <label><input type="radio" name="q7" value=""> Não</label>

  <p>O estudo 'evitaé imparcial e objetivo, evitando qualquer viés na análise para garantir maior confiabilidade dos resultados?</p>
  <details class="resposta-escondida">
  <summary>⇲</summary>
  <p><em>Viés</em>, no contexto da pesquisa científica, refere-se à parcialidade e à falta de objetividade que podem comprometer o rigor da investigação, sendo algo que o pesquisador deve se esforçar para eliminar ou evitar. </p>
  </details>
  <label><input type="radio" name="q8" value="sistematica"> Sim</label>
  <label><input type="radio" name="q8" value=""> Não</label>

  <p>O artigo combina estatisticamente resultados de diferentes estudos em uma única análise?</p>
  <details class="resposta-escondida">
  <summary>⇲</summary>
  <p>O artigo que combina estatisticamente resultados de diferentes estudos em uma única análise chama-se <em>metanálise</em>. O objetivo da metanálise é ampliar a validade estatística da pesquisa.</p>
  </details>
  <label><input type="radio" name="q9" value="metanalise"> Sim</label>
  <label><input type="radio" name="q9" value=""> Não</label>

  <p>O artigo apresenta tabelas ou gráficos que sintetizam dados numéricos de outros estudos?</p>
  <details class="resposta-escondida">
  <summary>⇲</summary>
  <p>A síntese de dados numéricos de vários estudos em tabelas ou gráficos é importante porque visam aprimorar a confiabilidade, a compreensão e a validade estatística da pesquisa.
Especificamente, no contexto da <em>metanálise</em>.</p>
  </details>
  <label><input type="radio" name="q10" value="metanalise"> Sim</label>
  <label><input type="radio" name="q10" value=""> Não</label>

  <p>O estudo apresenta testes realizados sob condições controladas com manipulação de variáveis?</p>
  <details class="resposta-escondida">
  <summary>⇲</summary>
  <p>O tipo de estudo que apresenta testes realizados sob condições controladas com manipulação de variáveis é a <em>pesquisa experimental</em>.</p>
  </details>
  <label><input type="radio" name="q11" value="experimental"> Sim</label>
  <label><input type="radio" name="q11" value=""> Não</label>

  <p>Há a descrição detalhada dos procedimentos e controle dos fatores envolvidos?</p>
  <details class="resposta-escondida">
  <summary>⇲</summary>
  <p>A comunicação científica exige a descrição precisa do objeto, do problema que se propõe resolver, e dos métodos utilizados. A necessidade desse detalhamento está ligada diretamente à <em>replicabilidade do estudo</em>.</p>
  </details>
  <label><input type="radio" name="q12" value="experimental"> Sim</label>
  <label><input type="radio" name="q12" value=""> Não</label>

  <p>O estudo divide participantes em grupos aleatórios e compara grupo tratado com grupo controle?</p>
  <details class="resposta-escondida">
  <summary>⇲</summary>
  <p>Em <em>pesquisas experimentais</em>, os participantes são divididos em grupos aleatórios e há a comparação de um grupo tratado (ou submetido a testes) com um grupo controle.</p>
  </details>
  <label><input type="radio" name="q13" value="randomizado"> Sim</label>
  <label><input type="radio" name="q13" value=""> Não</label>

  <p>O estudo tem por objetivo testar a eficácia de um tratamento em seres humanos?</p>
  <details class="resposta-escondida">
  <summary>⇲</summary>
  <p>O <em>Estudo Clínico Randomizado</em> (ECR) controlado é um procedimento científico de teste da eficácia de um tratamento terapêutico em uma população de pacientes.</p>
  </details>
  <label><input type="radio" name="q14" value="randomizado"> Sim</label>
  <label><input type="radio" name="q14" value=""> Não</label>

  <p>O estudo menciona o uso de placebo?</p>
  <details class="resposta-escondida">
  <summary>⇲</summary>
  <p>O <em>placebo</em> é um componente metodológico utilizado na pesquisa experimental, especificamente em ensaios clínicos ou ensaios experimentais na área médica. Ele é administrado a um segundo grupo de participantes, o chamado grupo controle, que não recebe a droga ou o tratamento real que está sendo testado. .</p>
  </details>
  <label><input type="radio" name="q15" value="placebo"> Sim</label>
  <label><input type="radio" name="q15" value=""> Não</label>

  <p>O pesquisador observa e registra os fenômenos sem interferir neles?</p>
  <details class="resposta-escondida">
  <summary>⇲</summary>
  <p>Na <em>pesquisa observacional</em>, o pesquisador busca estudar situações sem interferir nelas. Essa não interferência é especialmente aplicável e verdadeira nas pesquisas laboratoriais.</p>
  </details>
  <label><input type="radio" name="q17" value="observacional"> Sim</label>
  <label><input type="radio" name="q17" value=""> Não</label>

  <p>O estudo é descritivo e não há experimentos ou manipulação de variáveis?</p>
  <details class="resposta-escondida">
  <summary>⇲</summary>
  <p>Na <em>pesquisa observacional</em>, o pesquisador busca estudar situações sem interferir nelas. Essa não interferência é especialmente aplicável e verdadeira nas pesquisas laboratoriais.</p>
  </details>
  <label><input type="radio" name="q18" value="observacional"> Sim</label>
  <label><input type="radio" name="q18" value=""> Não</label>

  <p>O artigo apresenta uma seção extensa com o nome “Revisão da Literatura” ou “Referencial Teórico”?</p>
  <details class="resposta-escondida">
  <summary>⇲</summary>
  <p>A <em>revisão da literatura</em> refere-se ao processo de investigação e análise de conteúdo já publicado. Ela envolve resumir, analisar e discutir informações já publicadas para estabelecer o estado da arte sobre um tema e realizar uma avaliação crítica de textos. Já o <em>referencial teórico</em> é a decisão do pesquisador sobre o quadro teórico que dará sustentação às suas discussões, exigindo o uso de um aparato teórico para a conceituação da pesquisa.</p>
  </details>
  <label><input type="radio" name="q19" value="literatura"> Sim</label>
  <label><input type="radio" name="q19" value=""> Não</label>

  <p>O estudo apresenta o que já se sabe sobre o tema, sem propor hipóteses ou novos dados?</p>
  <details class="resposta-escondida">
  <summary>⇲</summary>
  <p>A seção da <eM>revisão da literatura</em> tem como propósito primário apresentar o que já se sabe sobre o tema, pois é definida como a parte de uma publicação que resume, analisa e discute informações já publicadas. É o estado da arte.</p>
  </details>
  <label><input type="radio" name="q20" value="literatura"> Sim</label>
  <label><input type="radio" name="q20" value=""> Não</label>

  <p>O artigo discute modelos ou teorias existentes e propõe reformulações conceituais?</p>
  <details class="resposta-escondida">
  <summary>⇲</summary>
  <p>Os <em>estudos teóricos</em> compreendem a revisão da literatura com a finalidade específica de desenvolver ou reformular uma teoria.</p>
  </details>
  <label><input type="radio" name="q21" value="teorico"> Sim</label>
  <label><input type="radio" name="q21" value=""> Não</label>

</fieldset>

    <br>
    
    <br>
    
    <button type="button" onclick="calcularTipoArtigo()" style="
      background-color: #4CAF50;
      color: white;
      font-size: 1.2em;
      padding: 12px 20px;
      border: none;
      border-radius: 6px;
      cursor: pointer;
      box-shadow: 2px 2px 5px rgba(0,0,0,0.2);
    ">✅ Ver resultado</button>
  </form>

  <div id="resultado-artigo" style="margin-top: 20px;"></div>
</div>

<script>
function calcularTipoArtigo() {
  const respostas = document.querySelectorAll('input[type=radio]:checked');
  const contagem = {};
  const totalRespondidas = new Set();

  respostas.forEach((r) => {
    totalRespondidas.add(r.name);
    if (r.value) {
      contagem[r.value] = (contagem[r.value] || 0) + 1;
    }
  });

  const resultadoDiv = document.getElementById("resultado-artigo");

  if (respostas.length === 0 || totalRespondidas.size < 5) {
    resultadoDiv.innerHTML =
      `<p style="color: darkred;">❗ Por favor, responda ao menos uma pergunta por grupo para que o sistema possa gerar um diagnóstico.</p>`;
    return;
  }

  if (Object.keys(contagem).length === 0) {
    resultadoDiv.innerHTML =
      `<p style="font-size: 1.1em;">⚠️ O artigo analisado não apresenta características claras dos tipos listados.</p>
       <p>Releia as perguntas com atenção, pois o texto pode ter elementos sutis que você não percebeu.</p>`;
    return;
  }

  const tipoMaisFrequente = Object.entries(contagem).sort((a, b) => b[1] - a[1])[0];

  const explicacoes = {
    original: "<strong>Artigo Original:</strong> apresenta resultados inéditos de uma pesquisa desenvolvida pelos autores. Detalha métodos, procedimentos e dados primários, sendo essencial para o avanço do conhecimento científico.",
    revisao: "<strong>Artigo de Revisão:</strong> sintetiza e discute criticamente pesquisas já publicadas. Não traz dados inéditos, mas contribui com um panorama consolidado sobre determinado tema.",
    sistematica: "<strong>Revisão Sistemática:</strong> segue critérios rigorosos de seleção e análise de estudos sobre uma mesma questão, com o objetivo de evitar vieses e produzir uma revisão crítica confiável.",
    metanalise: "<strong>Metanálise:</strong> combina estatisticamente os resultados de diversos estudos prévios sobre um mesmo problema, ampliando a validade das conclusões.",
    experimental: "<strong>Pesquisa Experimental:</strong> testa hipóteses por meio de experimentos sob controle de variáveis. É comum em ciências naturais, saúde e engenharias.",
    randomizado: "<strong>Estudo Clínico Randomizado:</strong> investiga a eficácia de tratamentos em grupos formados aleatoriamente, geralmente com grupo controle e, às vezes, uso de placebo.",
    placebo: "<strong>Uso de Placebo:</strong> o estudo inclui uma substância inativa administrada ao grupo controle para comparação com o tratamento real.",
    evidencias: "<strong>Evidência Científica:</strong> os dados apresentados têm alto grau de confiabilidade e embasam decisões científicas ou práticas clínicas.",
    observacional: "<strong>Pesquisa Observacional:</strong> analisa fenômenos como eles ocorrem na realidade, sem manipulação de variáveis pelo pesquisador.",
    literatura: "<strong>Revisão da Literatura:</strong> compõe uma seção do artigo dedicada à contextualização do problema com base em autores e teorias já publicadas.",
    teorico: "<strong>Artigo de Estudos Teóricos:</strong> tem como foco a formulação ou reformulação de modelos conceituais, hipóteses ou teorias. Baseia-se fortemente em textos clássicos ou recentes, sem apresentar experimentação."
  };

  resultadoDiv.innerHTML =
    `<p style="font-size: 1.1em;">✅ O artigo que você está analisando é provavelmente um(a):</p>
     <p style="font-size: 1.2em; font-weight: bold; color: darkgreen;">${tipoMaisFrequente[0].toUpperCase()}</p>
     <div style="background-color:#f1f1f1; border-left: 5px solid #4CAF50; padding: 10px; margin-top: 10px;">
       ${explicacoes[tipoMaisFrequente[0]]}
     </div>`;
}
</script>
```

<br>

::: destaque
<strong>Importante:</strong> A classificação gerada acima não é definitiva. Use-a como ponto de partida para discutir com seus colegas e revisar as seções-chave do artigo. Artigos híbridos (ex.: revisão com análise teórica) podem gerar resultados cruzados. O mais importante é compreender como o conhecimento é construído.
:::

<br>

<br>

## Aprendizagem prática

::: {#citacao}
Segundo Bosco e Tomasi (2021, p. 48), uma excelente forma de melhorar nossas práticas científicas, é "examinar os artigos científicos já publicados: \[...\] palavras-chave (número de palavras-chave), introdução, desenvolvimento, conclusão, referências, ilustrações (tabelas, quadros, diagramas), formas de introduzir citações diretas e indiretas, fonte tipográfica, mancha da página, espaço interlinear etc."
:::

Para esta atividade, selecione um dos artigos científicos que leu para preparar o seu projeto de pesquisa. Em seguida, realize uma nova leitura, com atenção à estrutura retórica do texto: introdução, metodologia, resultados e discussão. Após essa leitura, responda objetivamente às perguntas abaixo e clique no botão para sistematizar suas respostas. O resultado será em uma estrutura hierárquica de tópicos e subtópicos. Por fim, copie e cole essa estrutura no site [Markmap](https://markmap.js.org/repl) para visualizar um mapa mental do artigo analisado.

<br>

```{r, echo=FALSE, results='asis'}
htmltools::HTML(
  '
<div id="form-introducao" style="margin-bottom:2em;">
  <fieldset style="border: 1px solid #ccc; padding: 15px; border-radius: 6px; background-color: #f9f9f9;">
    <legend style="font-weight:bold;">📝 Introdução</legend>

    <label for="tema">1. Qual é o tema central investigado no artigo?</label><br>
    <textarea id="tema" rows="3" style="width:100%; margin-bottom:1em;" placeholder="Ex: Inteligência artificial na educação"></textarea>

    <label for="problema">2. Qual problema ou situação específica o artigo busca resolver?</label><br>
    <textarea id="problema" rows="3" style="width:100%; margin-bottom:1em;" placeholder="Ex: Baixa adesão de professores ao uso de IA"></textarea>

    <label for="hipoteses">3. O autor propõe hipóteses para explicar o fenômeno estudado? Se sim, qual?</label><br>
    <textarea id="hipoteses" rows="3" style="width:100%; margin-bottom:1em;" placeholder="Ex: Formação docente inadequada é um fator"></textarea>

    <label for="objetivos">4. Qual é o principal objetivo declarado pelo autor?</label><br>
    <textarea id="objetivos" rows="3" style="width:100%; margin-bottom:1em;" placeholder="Ex: Investigar a percepção docente sobre IA"></textarea>

    <label for="justificativa">5. Qual é a justificativa que o autor apresenta para realizar a pesquisa?</label><br>
    <textarea id="justificativa" rows="3" style="width:100%; margin-bottom:1em;" placeholder="Ex: Relevância para políticas públicas educacionais"></textarea>

    <label for="revisao">6. Quais autores e conceitos são mobilizados para fundamentar o estudo?</label><br>
    <textarea id="revisao" rows="3" style="width:100%; margin-bottom:1em;" placeholder="Ex: Autores como Levy (2021) e Selwyn (2022). Conceitos como letramento digital e migração digital"></textarea>
  </fieldset>
</div>

<div id="form-metodologia" style="margin-bottom:2em;">
  <fieldset style="border: 1px solid #ccc; padding: 15px; border-radius: 6px; background-color: #f9f9f9;">
    <legend style="font-weight:bold;">🔬 Metodologia</legend>

    <label for="tipo">1. Qual o tipo de pesquisa?</label><br>
    <textarea id="tipo" rows="3" style="width:100%; margin-bottom:1em;" placeholder="Ex: Pesquisa exploratória"></textarea>

    <label for="abordagem">2. Qual a abordagem metodológica?</label><br>
    <textarea id="abordagem" rows="3" style="width:100%; margin-bottom:1em;" placeholder="Ex: Abordagem qualitativa"></textarea>

    <label for="tecnicas">3. Quais técnicas ou instrumentos foram utilizados para a coleta de dados?</label><br>
    <textarea id="tecnicas" rows="3" style="width:100%; margin-bottom:1em;" placeholder="Ex: Entrevistas semiestruturadas"></textarea>

    <label for="amostra">4. Quem são os sujeitos ou objetos de estudo? Qual o tamanho da amostra?</label><br>
    <textarea id="amostra" rows="3" style="width:100%; margin-bottom:1em;" placeholder="Ex: 10 professores do ensino médio público"></textarea>

    <label for="procedimentos">5. Como os dados foram organizados, categorizados e analisados?</label><br>
    <textarea id="procedimentos" rows="3" style="width:100%; margin-bottom:1em;" placeholder="Ex: Categorias definidas a partir de eixos temáticos. Análise de conteúdo segundo Bardin (2011)"></textarea>
  </fieldset>
</div>

<div id="form-resultados" style="margin-bottom:2em;">
  <fieldset style="border: 1px solid #ccc; padding: 15px; border-radius: 6px; background-color:#f9f9f9;">
    <legend style="font-weight:bold;">📊 Resultados e Discussão</legend>

    <label for="previstos">1. Quais são os resultados mais relevantes apresentados no artigo?</label><br>
    <textarea id="previstos" rows="3" style="width:100%; margin-bottom:1em;" placeholder="Ex: Docentes demonstram interesse, mas sentem-se despreparados. Falta de formação específica é apontada como principal obstáculo"></textarea>

    <label for="conexoes">2. Como o autor interpreta os resultados à luz do referencial teórico?</label><br>
    <textarea id="conexoes" rows="3" style="width:100%; margin-bottom:1em;" placeholder="Ex: Resultados confirmam a hipótese de resistência por falta de formação. Análise dialoga com pressupostos de Vygotsky"></textarea>

    <label for="implicacoes">3. Quais são as possíveis implicações e/ou contribuições para o campo de pesquisa?</label><br>
    <textarea id="implicacoes" rows="3" style="width:100%; margin-bottom:1em;" placeholder="Ex: Ampliação do debate sobre inclusão digital nas escolas públicas. Proposição de novos indicadores para avaliar o uso de tecnologias. Contribuição para a formação crítica de professores sobre IA"></textarea>
  </fieldset>
</div>

<!-- Botão final e área de exibição -->
<div style="text-align:center; margin-bottom:2em;">
  <button onclick="gerarMapaMentalCompleto()" style="padding:10px 20px; font-size:1.1em;">🧠 Gerar estrutura de tópicos</button>
</div>

<div id="resultado-mapmark" style="white-space:pre-wrap; border:1px dashed #ccc; padding:1em; background-color:#f4f4f4;"></div>

<script>
function gerarMapaMentalCompleto() {
  const r = id => document.getElementById(id).value.trim();

  let mapa = "# Projeto de Pesquisa\\n";

  // Introdução
  mapa += "- Introdução\\n";
  if (r("tema")) mapa += "  - Tema: " + r("tema") + "\\n";
  if (r("problema")) mapa += "  - Problema: " + r("problema") + "\\n";
  if (r("hipoteses")) mapa += "  - Hipóteses: " + r("hipoteses") + "\\n";
  if (r("objetivos")) mapa += "  - Objetivos: " + r("objetivos") + "\\n";
  if (r("justificativa")) mapa += "  - Justificativa: " + r("justificativa") + "\\n";
  if (r("revisao")) mapa += "  - Revisão da literatura: " + r("revisao") + "\\n";

  // Metodologia
  mapa += "- Metodologia\\n";
  if (r("tipo")) mapa += "  - Tipo: " + r("tipo") + "\\n";
  if (r("abordagem")) mapa += "  - Abordagem: " + r("abordagem") + "\\n";
  if (r("tecnicas")) mapa += "  - Técnicas/instrumentos: " + r("tecnicas") + "\\n";
  if (r("amostra")) mapa += "  - Amostra: " + r("amostra") + "\\n";
  if (r("procedimentos")) mapa += "  - Procedimentos: " + r("procedimentos") + "\\n";

  // Resultados
  mapa += "- Resultados e Discussão\\n";
  if (r("previstos")) mapa += "  - Resultados esperados: " + r("previstos") + "\\n";
  if (r("conexoes")) mapa += "  - Conexão com teoria: " + r("conexoes") + "\\n";
  if (r("implicacoes")) mapa += "  - Implicações: " + r("implicacoes") + "\\n";

  document.getElementById("resultado-mapmark").textContent = mapa;
}
</script>
'
)
```

```{r, echo=FALSE, results='asis'}
htmltools::HTML(
  '
<div style="margin-top:2em; text-align: center;">
  <button id="botao-copiar" style="padding: 10px 20px; background-color: #007BFF; color: white; border: none; border-radius: 5px; cursor: pointer; font-size: 16px;">
    📋 Copiar código para o Markmap.js
  </button>
  <div id="mensagem-copiar" style="margin-top: 10px; font-weight: bold; color: green;"></div>
</div>

<script>
document.getElementById("botao-copiar").addEventListener("click", function() {
  const texto = document.getElementById("resultado-mapmark").innerText;
  if (!texto.trim()) {
    document.getElementById("mensagem-copiar").textContent = "⚠️ Nada para copiar!";
    return;
  }

  navigator.clipboard.writeText(texto).then(function() {
    document.getElementById("mensagem-copiar").textContent = "✅ Copiado com sucesso!";
  }, function(err) {
    document.getElementById("mensagem-copiar").textContent = "❌ Erro ao copiar.";
  });
});
</script>
'
)
```

<br>

::: proxima-aula
[Para a próxima aula:]{.proxima-aula-title}

-   **Leia** o texto **Fichamento acadêmico** (p. 53–64), capítulo do livro *Leitura e escrita acadêmicas*, de Nádia Studzinski Estima de Castro e colaboradores. Disponível na Minha Biblioteca.
:::
