---
title: "Artigo"
---

```{=html}
<style>
  #form-artigo p {
    margin-top: 1.2em;
    font-weight: bold;
    font-size: 1.05em;
  }
  #form-artigo label {
    display: block;
    margin-left: 1em;
    margin-bottom: 0.4em;
    font-weight: normal;
  }
</style>

<style>
  #form-artigo button {
    background-color: #4CAF50;
    color: white;
    font-size: 1.1em;
    font-weight: bold;
    padding: 12px 24px;
    border: none;
    border-radius: 8px;
    cursor: pointer;
    margin-top: 20px;
    box-shadow: 2px 2px 6px rgba(0,0,0,0.2);
    transition: background-color 0.3s ease;
  }

  #form-artigo button:hover {
    background-color: #388E3C;
  }
</style>

<style>
  #aprendizagem-introducao p:nth-of-type(n+2),
  #aprendizagem-metodologia p:nth-of-type(n+2),
  #aprendizagem-resultados p:nth-of-type(n+2),
  #aprendizagem-discussao p:nth-of-type(n+2) {
    font-weight: bold;
    margin-top: 1em;
  }
</style>
```

::: nota-secundaria
Roteiro de aula elaborado no RStudio com o auxílio da inteligência artificial ChatGPT, revisado e avaliado pelo professor antes de sua publicação.
:::

## Objetivos de aprendizagem

Ao final desta aula, espera-se que você seja capaz de:

-   Identificar os principais elementos que compõem cada seção de um artigo científico;
-   Avaliar criticamente se os artigos lidos atendem às expectativas da escrita acadêmica científica;
-   Desenvolver consciência sobre a importância da delimitação do tema, justificativa, metodologia e interpretação dos dados.

::: {#leitura}
**Leituras indicadas:**\
MEDEIROS, João Bosco; TOMASI, Carolina. *Redação de artigos científicos*. Rio de Janeiro: Editora Atlas, 2021. Capítulo: “Artigo científico original e de revisão: a estrutura “Introdução, Método, Resultados e Discussão” (IMRD)”, p. 48–65.\
[🔗 Acesso à leitura](vbk://9788597026641/epubcfi/6/32%5B%3Bvnd.vst.idref%3Dhtml14%5D)

```{=html}
<!--
MOTTA-ROTH, Désirée; HENDGES, Graciela Rabuske. Produção textual na universidade. São Paulo: Parábola, 2010. Capítulo: "Abstract/resumo acadêmico". [🔗 Acesso à leitura](SIGAA)
-->
```
:::

## Introdução

**Artigos científicos**

::: citacao
Como Bosco e Tomasi (2021, p. 48) sintetizam, segundo a ABNT NBR 6022, "um artigo científico é uma publicação com autoria declarada que apresenta e discute ideias, métodos, técnicas, processos e resultados nas diversas áreas do conhecimento.
:::

::: citacao
É um meio essencial para dialogar com a comunidade científica e comunicar em primeira mão os resultados de uma pesquisa." (Bosco e Tomasi, 2021, p. 48)
:::

<br>

A norma ABNT NBR 6022 apresenta orientações gerais sobre a redação de artigos, classificando-os principalmente em dois tipos: **artigo original** e **artigo de revisão**. No entanto, cada área do saber possui suas próprias expectativas.

Em muitos campos de conhecimento, é comum que os periódicos exijam a estrutura IMRD: Introdução, Métodos, Resultados e Discussão.

Em outros campos de conhecimento, há tipos de artigos que seguem formatos mais flexíveis, como as **revisões narrativas**, os **relatos de caso**, as **metanálises** e os **ensaios teóricos**.

Além disso, a natureza da pesquisa — se é experimental, observacional ou teórica — influencia diretamente na forma de apresentar os dados e organizar as seções do texto.

Por isso, ao escrever ou ler um artigo, é fundamental conhecer não apenas os objetivos da própria pesquisa, mas também as convenções da área e as normas editoriais do periódico em que foi (ou será publicado).

**Em síntese, a escolha do tipo e da estrutura de um artigo científico deve levar em conta dois aspectos fundamentais: a área do conhecimento em que se insere e as exigências do periódico onde se pretende publicar**.

<br>

::: destaque
As aprendizagens práticas a seguir foram elaboradas para guiá-lo na identificação dos principais tipos de artigos científicos e na compreensão de suas estruturas mais comuns.
:::

## Aprendizagem prática

```{=html}
<div id="diagnostico-artigo">
  <h2>🔍 Que tipo de artigo científico você está lendo?</h2>
  <p>Responda "sim" ou "não" às perguntas abaixo. Ao final, clique no botão para descobrir o tipo predominante de artigo: se original ou de revisão.</p>
  
  <form id="form-artigo">

    <fieldset style="border: 1px solid #ccc; padding: 15px; border-radius: 6px; background-color: #f9f9f9;">

  <p>O artigo apresenta conteúdo inédito, como uma descoberta, nova experiência ou análise não publicada antes?</p>
  <label><input type="radio" name="q1" value="original"> Sim</label>
  <label><input type="radio" name="q1" value=""> Não</label>

  <p>Os métodos são descritos de forma clara e detalhada, permitindo a replicação do estudo?</p>
  <label><input type="radio" name="q2" value="original"> Sim</label>
  <label><input type="radio" name="q2" value=""> Não</label>

  <p>Há dados primários (coletados diretamente pelos autores)?</p>
  <label><input type="radio" name="q3" value="original"> Sim</label>
  <label><input type="radio" name="q3" value=""> Não</label>

  <p>O artigo segue a estrutura IMRD (Introdução, Métodos, Resultados e Discussão)?</p>
  <label><input type="radio" name="q4" value="original"> Sim</label>
  <label><input type="radio" name="q4" value=""> Não</label>

  <p>O artigo tem como objetivo analisar criticamente conteúdos já publicados, sem apresentar dados inéditos?</p>
  <label><input type="radio" name="q5" value="revisao"> Sim</label>
  <label><input type="radio" name="q5" value=""> Não</label>

  <p>O autor propõe novas interpretações, questiona ideias ou aponta caminhos futuros com base na literatura?</p>
  <label><input type="radio" name="q6" value="revisao"> Sim</label>
  <label><input type="radio" name="q6" value=""> Não</label>

  <p>O artigo apresenta critérios claros de seleção e exclusão de estudos analisados?</p>
  <label><input type="radio" name="q7" value="sistematica"> Sim</label>
  <label><input type="radio" name="q7" value=""> Não</label>

  <p>O objetivo é evitar viés na análise e garantir maior confiabilidade dos resultados?</p>
  <label><input type="radio" name="q8" value="sistematica"> Sim</label>
  <label><input type="radio" name="q8" value=""> Não</label>

  <p>O artigo combina estatisticamente resultados de diferentes estudos em uma única análise?</p>
  <label><input type="radio" name="q9" value="metanalise"> Sim</label>
  <label><input type="radio" name="q9" value=""> Não</label>

  <p>Há tabelas ou gráficos que sintetizam dados numéricos de vários estudos?</p>
  <label><input type="radio" name="q10" value="metanalise"> Sim</label>
  <label><input type="radio" name="q10" value=""> Não</label>

  <p>O estudo apresenta testes realizados sob condições controladas com manipulação de variáveis?</p>
  <label><input type="radio" name="q11" value="experimental"> Sim</label>
  <label><input type="radio" name="q11" value=""> Não</label>

  <p>Há descrição detalhada dos procedimentos e controle dos fatores envolvidos?</p>
  <label><input type="radio" name="q12" value="experimental"> Sim</label>
  <label><input type="radio" name="q12" value=""> Não</label>

  <p>O estudo divide participantes em grupos aleatórios e compara grupo tratado com grupo controle?</p>
  <label><input type="radio" name="q13" value="randomizado"> Sim</label>
  <label><input type="radio" name="q13" value=""> Não</label>

  <p>O objetivo é testar a eficácia de um tratamento em seres humanos?</p>
  <label><input type="radio" name="q14" value="randomizado"> Sim</label>
  <label><input type="radio" name="q14" value=""> Não</label>

  <p>O estudo menciona o uso de placebo?</p>
  <label><input type="radio" name="q15" value="placebo"> Sim</label>
  <label><input type="radio" name="q15" value=""> Não</label>

  <p>O pesquisador observa e registra os fenômenos sem interferir neles?</p>
  <label><input type="radio" name="q17" value="observacional"> Sim</label>
  <label><input type="radio" name="q17" value=""> Não</label>

  <p>O estudo é descritivo e não há experimentos ou manipulação de variáveis?</p>
  <label><input type="radio" name="q18" value="observacional"> Sim</label>
  <label><input type="radio" name="q18" value=""> Não</label>

  <p>O artigo apresenta uma seção extensa com o nome “Revisão da Literatura” ou “Referencial Teórico”?</p>
  <label><input type="radio" name="q19" value="literatura"> Sim</label>
  <label><input type="radio" name="q19" value=""> Não</label>

  <p>Essa seção apresenta o que já se sabe sobre o tema, sem propor hipóteses ou novos dados?</p>
  <label><input type="radio" name="q20" value="literatura"> Sim</label>
  <label><input type="radio" name="q20" value=""> Não</label>

  <p>O artigo discute modelos ou teorias existentes e propõe reformulações conceituais?</p>
  <label><input type="radio" name="q21" value="teorico"> Sim</label>
  <label><input type="radio" name="q21" value=""> Não</label>

</fieldset>

    <br>
    
    <br>
    
    <button type="button" onclick="calcularTipoArtigo()" style="
      background-color: #4CAF50;
      color: white;
      font-size: 1.2em;
      padding: 12px 20px;
      border: none;
      border-radius: 6px;
      cursor: pointer;
      box-shadow: 2px 2px 5px rgba(0,0,0,0.2);
    ">✅ Ver resultado</button>
  </form>

  <div id="resultado-artigo" style="margin-top: 20px;"></div>
</div>

<script>
function calcularTipoArtigo() {
  const respostas = document.querySelectorAll('input[type=radio]:checked');
  const contagem = {};
  const totalRespondidas = new Set();

  respostas.forEach((r) => {
    totalRespondidas.add(r.name);
    if (r.value) {
      contagem[r.value] = (contagem[r.value] || 0) + 1;
    }
  });

  const resultadoDiv = document.getElementById("resultado-artigo");

  if (respostas.length === 0 || totalRespondidas.size < 5) {
    resultadoDiv.innerHTML =
      `<p style="color: darkred;">❗ Por favor, responda ao menos uma pergunta por grupo para que o sistema possa gerar um diagnóstico.</p>`;
    return;
  }

  if (Object.keys(contagem).length === 0) {
    resultadoDiv.innerHTML =
      `<p style="font-size: 1.1em;">⚠️ O artigo analisado não apresenta características claras dos tipos listados.</p>
       <p>Releia as perguntas com atenção, pois o texto pode ter elementos sutis que você não percebeu.</p>`;
    return;
  }

  const tipoMaisFrequente = Object.entries(contagem).sort((a, b) => b[1] - a[1])[0];

  const explicacoes = {
    original: "<strong>Artigo Original:</strong> apresenta resultados inéditos de uma pesquisa desenvolvida pelos autores. Detalha métodos, procedimentos e dados primários, sendo essencial para o avanço do conhecimento científico.",
    revisao: "<strong>Artigo de Revisão:</strong> sintetiza e discute criticamente pesquisas já publicadas. Não traz dados inéditos, mas contribui com um panorama consolidado sobre determinado tema.",
    sistematica: "<strong>Revisão Sistemática:</strong> segue critérios rigorosos de seleção e análise de estudos sobre uma mesma questão, com o objetivo de evitar vieses e produzir uma revisão crítica confiável.",
    metanalise: "<strong>Metanálise:</strong> combina estatisticamente os resultados de diversos estudos prévios sobre um mesmo problema, ampliando a validade das conclusões.",
    experimental: "<strong>Pesquisa Experimental:</strong> testa hipóteses por meio de experimentos sob controle de variáveis. É comum em ciências naturais, saúde e engenharias.",
    randomizado: "<strong>Estudo Clínico Randomizado:</strong> investiga a eficácia de tratamentos em grupos formados aleatoriamente, geralmente com grupo controle e, às vezes, uso de placebo.",
    placebo: "<strong>Uso de Placebo:</strong> o estudo inclui uma substância inativa administrada ao grupo controle para comparação com o tratamento real.",
    evidencias: "<strong>Evidência Científica:</strong> os dados apresentados têm alto grau de confiabilidade e embasam decisões científicas ou práticas clínicas.",
    observacional: "<strong>Pesquisa Observacional:</strong> analisa fenômenos como eles ocorrem na realidade, sem manipulação de variáveis pelo pesquisador.",
    literatura: "<strong>Revisão da Literatura:</strong> compõe uma seção do artigo dedicada à contextualização do problema com base em autores e teorias já publicadas.",
    teorico: "<strong>Artigo de Estudos Teóricos:</strong> tem como foco a formulação ou reformulação de modelos conceituais, hipóteses ou teorias. Baseia-se fortemente em textos clássicos ou recentes, sem apresentar experimentação."
  };

  resultadoDiv.innerHTML =
    `<p style="font-size: 1.1em;">✅ O artigo que você está analisando é provavelmente um(a):</p>
     <p style="font-size: 1.2em; font-weight: bold; color: darkgreen;">${tipoMaisFrequente[0].toUpperCase()}</p>
     <div style="background-color:#f1f1f1; border-left: 5px solid #4CAF50; padding: 10px; margin-top: 10px;">
       ${explicacoes[tipoMaisFrequente[0]]}
     </div>`;
}
</script>
```

<br>

::: destaque
<strong>Importante:</strong> A classificação gerada acima não é definitiva. Use-a como ponto de partida para discutir com seus colegas e revisar as seções-chave do artigo. Artigos híbridos (ex.: revisão com análise teórica) podem gerar resultados cruzados. O mais importante é compreender como o conhecimento é construído.
:::

<br>

<br>

## Aprendizagem prática

::: {#citacao}
Segundo Bosco e Tomasi (2021, p. 48), uma excelente forma de melhorar nossas práticas científicas, é "examinar os artigos científicos já publicados: [...] palavras-chave (número de palavras-chave), introdução, desenvolvimento, conclusão, referências, ilustrações (tabelas, quadros, diagramas), formas de introduzir citações diretas e indiretas, fonte tipográfica, mancha da página, espaço interlinear etc."
:::

Para esta atividade, selecione, no Google Acadêmico, um **artigo científico publicado em periódico classificado como Qualis B2 ou superior** (conforme a classificação da Capes disponível na plataforma Sucupira) e que esteja diretamente relacionado ao seu tema de pesquisa. Em seguida, realize uma leitura atenta, com atenção à estrutura retórica do texto: introdução, metodologia, resultados e discussão. Após essa análise, responda objetivamente às perguntas abaixo e clique no botão para sistematizar suas respostas em uma estrutura hierárquica de tópicos e subtópicos. Por fim, copie e cole essa estrutura no site [Markmap](https://markmap.js.org/repl) para visualizar um mapa mental do artigo analisado.

::: callout-note
Não se esqueça de atualizar a sua postagem no Padlet com mais este artigo!
:::

<br>

```{r, echo=FALSE, results='asis'}
htmltools::HTML(
  '
<div id="form-introducao" style="margin-bottom:2em;">
  <fieldset style="border: 1px solid #ccc; padding: 15px; border-radius: 6px; background-color: #f9f9f9;">
    <legend style="font-weight:bold;">📝 Introdução</legend>

    <label for="tema">1. Qual é o tema central investigado no artigo?</label><br>
    <textarea id="tema" rows="3" style="width:100%; margin-bottom:1em;" placeholder="Ex: Inteligência artificial na educação"></textarea>

    <label for="problema">2. Qual problema ou situação específica o artigo busca resolver?</label><br>
    <textarea id="problema" rows="3" style="width:100%; margin-bottom:1em;" placeholder="Ex: Baixa adesão de professores ao uso de IA"></textarea>

    <label for="hipoteses">3. O autor propõe hipóteses para explicar o fenômeno estudado? Se sim, qual?</label><br>
    <textarea id="hipoteses" rows="3" style="width:100%; margin-bottom:1em;" placeholder="Ex: Formação docente inadequada é um fator"></textarea>

    <label for="objetivos">4. Qual é o principal objetivo declarado pelo autor?</label><br>
    <textarea id="objetivos" rows="3" style="width:100%; margin-bottom:1em;" placeholder="Ex: Investigar a percepção docente sobre IA"></textarea>

    <label for="justificativa">5. Qual é a justificativa que o autor apresenta para realizar a pesquisa?</label><br>
    <textarea id="justificativa" rows="3" style="width:100%; margin-bottom:1em;" placeholder="Ex: Relevância para políticas públicas educacionais"></textarea>

    <label for="revisao">6. Quais autores e conceitos são mobilizados para fundamentar o estudo?</label><br>
    <textarea id="revisao" rows="3" style="width:100%; margin-bottom:1em;" placeholder="Ex: Autores como Levy (2021) e Selwyn (2022). Conceitos como letramento digital e migração digital"></textarea>
  </fieldset>
</div>

<div id="form-metodologia" style="margin-bottom:2em;">
  <fieldset style="border: 1px solid #ccc; padding: 15px; border-radius: 6px; background-color: #f9f9f9;">
    <legend style="font-weight:bold;">🔬 Metodologia</legend>

    <label for="tipo">1. Qual o tipo de pesquisa?</label><br>
    <textarea id="tipo" rows="3" style="width:100%; margin-bottom:1em;" placeholder="Ex: Pesquisa exploratória"></textarea>

    <label for="abordagem">2. Qual a abordagem metodológica?</label><br>
    <textarea id="abordagem" rows="3" style="width:100%; margin-bottom:1em;" placeholder="Ex: Abordagem qualitativa"></textarea>

    <label for="tecnicas">3. Quais técnicas ou instrumentos foram utilizados para a coleta de dados?</label><br>
    <textarea id="tecnicas" rows="3" style="width:100%; margin-bottom:1em;" placeholder="Ex: Entrevistas semiestruturadas"></textarea>

    <label for="amostra">4. Quem são os sujeitos ou objetos de estudo? Qual o tamanho da amostra?</label><br>
    <textarea id="amostra" rows="3" style="width:100%; margin-bottom:1em;" placeholder="Ex: 10 professores do ensino médio público"></textarea>

    <label for="procedimentos">5. Como os dados foram organizados, categorizados e analisados?</label><br>
    <textarea id="procedimentos" rows="3" style="width:100%; margin-bottom:1em;" placeholder="Ex: Categorias definidas a partir de eixos temáticos. Análise de conteúdo segundo Bardin (2011)"></textarea>
  </fieldset>
</div>

<div id="form-resultados" style="margin-bottom:2em;">
  <fieldset style="border: 1px solid #ccc; padding: 15px; border-radius: 6px; background-color:#f9f9f9;">
    <legend style="font-weight:bold;">📊 Resultados e Discussão</legend>

    <label for="previstos">1. Quais são os resultados mais relevantes apresentados no artigo?</label><br>
    <textarea id="previstos" rows="3" style="width:100%; margin-bottom:1em;" placeholder="Ex: Docentes demonstram interesse, mas sentem-se despreparados. Falta de formação específica é apontada como principal obstáculo"></textarea>

    <label for="conexoes">2. Como o autor interpreta os resultados à luz do referencial teórico?</label><br>
    <textarea id="conexoes" rows="3" style="width:100%; margin-bottom:1em;" placeholder="Ex: Resultados confirmam a hipótese de resistência por falta de formação. Análise dialoga com pressupostos de Vygotsky"></textarea>

    <label for="implicacoes">3. Quais são as possíveis implicações e/ou contribuições para o campo de pesquisa?</label><br>
    <textarea id="implicacoes" rows="3" style="width:100%; margin-bottom:1em;" placeholder="Ex: Ampliação do debate sobre inclusão digital nas escolas públicas. Proposição de novos indicadores para avaliar o uso de tecnologias. Contribuição para a formação crítica de professores sobre IA"></textarea>
  </fieldset>
</div>

<!-- Botão final e área de exibição -->
<div style="text-align:center; margin-bottom:2em;">
  <button onclick="gerarMapaMentalCompleto()" style="padding:10px 20px; font-size:1.1em;">🧠 Gerar estrutura de tópicos</button>
</div>

<div id="resultado-mapmark" style="white-space:pre-wrap; border:1px dashed #ccc; padding:1em; background-color:#f4f4f4;"></div>

<script>
function gerarMapaMentalCompleto() {
  const r = id => document.getElementById(id).value.trim();

  let mapa = "# Projeto de Pesquisa\\n";

  // Introdução
  mapa += "- Introdução\\n";
  if (r("tema")) mapa += "  - Tema: " + r("tema") + "\\n";
  if (r("problema")) mapa += "  - Problema: " + r("problema") + "\\n";
  if (r("hipoteses")) mapa += "  - Hipóteses: " + r("hipoteses") + "\\n";
  if (r("objetivos")) mapa += "  - Objetivos: " + r("objetivos") + "\\n";
  if (r("justificativa")) mapa += "  - Justificativa: " + r("justificativa") + "\\n";
  if (r("revisao")) mapa += "  - Revisão da literatura: " + r("revisao") + "\\n";

  // Metodologia
  mapa += "- Metodologia\\n";
  if (r("tipo")) mapa += "  - Tipo: " + r("tipo") + "\\n";
  if (r("abordagem")) mapa += "  - Abordagem: " + r("abordagem") + "\\n";
  if (r("tecnicas")) mapa += "  - Técnicas/instrumentos: " + r("tecnicas") + "\\n";
  if (r("amostra")) mapa += "  - Amostra: " + r("amostra") + "\\n";
  if (r("procedimentos")) mapa += "  - Procedimentos: " + r("procedimentos") + "\\n";

  // Resultados
  mapa += "- Resultados e Discussão\\n";
  if (r("previstos")) mapa += "  - Resultados esperados: " + r("previstos") + "\\n";
  if (r("conexoes")) mapa += "  - Conexão com teoria: " + r("conexoes") + "\\n";
  if (r("implicacoes")) mapa += "  - Implicações: " + r("implicacoes") + "\\n";

  document.getElementById("resultado-mapmark").textContent = mapa;
}
</script>
'
)
```


```{r, echo=FALSE, results='asis'}
htmltools::HTML(
  '
<div style="margin-top:2em; text-align: center;">
  <button id="botao-copiar" style="padding: 10px 20px; background-color: #007BFF; color: white; border: none; border-radius: 5px; cursor: pointer; font-size: 16px;">
    📋 Copiar código para o Markmap.js
  </button>
  <div id="mensagem-copiar" style="margin-top: 10px; font-weight: bold; color: green;"></div>
</div>

<script>
document.getElementById("botao-copiar").addEventListener("click", function() {
  const texto = document.getElementById("resultado-mapmark-completo").innerText;
  if (!texto.trim()) {
    document.getElementById("mensagem-copiar").textContent = "⚠️ Nada para copiar!";
    return;
  }

  navigator.clipboard.writeText(texto).then(function() {
    document.getElementById("mensagem-copiar").textContent = "✅ Copiado com sucesso!";
  }, function(err) {
    document.getElementById("mensagem-copiar").textContent = "❌ Erro ao copiar.";
  });
});
</script>
'
)
```

<br>

<br>

::: callout-note
Ler corretamente um artigo científico é um passo fundamental para o desenvolvimento dos estudos acadêmicos. Essa leitura atenta e crítica permite compreender como se estrutura uma investigação, como se constroem argumentos e como se comunicam resultados no campo científico. Quanto mais familiaridade se adquire com esse tipo de texto, mais segurança se ganha para planejar, escrever e revisar a própria produção. Por isso, ler bons artigos é, antes de tudo, um exercício de formação como pesquisador.
:::
